【裁判字號】    87,上訴,3348
【裁判日期】    890125
【裁判案由】    偽造文書等
【裁判全文】
臺灣高等法院刑事判決                      八十七年度上訴字第三三四八號
    上  訴  人  壬○○
    即 自訴 人  辛○○
    上  訴  人  乙○○
    即  被  告
    選任辯護人  葉滄燁
右列上訴人等因被告偽造文書等案件，不服臺灣桃園地方法院八十六年度自字第二六
號（檢察官停止偵查移送審理：臺灣桃園地方法院檢察署八十五年度偵字第一六０三
八、一六０三九、一六０四０號），中華民國八十七年五月二十二日第一審判決，提
起上訴，並經檢察官移送併案審理（臺灣桃園地方法院檢察署八十八年度偵字第三０
九一、三九六九號），本院判決如左：
    主      文
原判決關於詐欺辛○○及偽造文書部分撤銷。
乙○○連續行使偽造私文書，足以生損害於他人，處有期徒刑肆月。附表所示偽造庚○○署押壹枚、偽造庚○○印文參枚、偽造丁○○署押壹枚、偽造丁○○印文貳枚、
偽造戊○○署押壹枚、偽造戊○○印文貳枚，暨偽造庚○○、丁○○、戊○○印章各
壹枚均沒收。
乙○○詐欺辛○○部分，無罪。
其他上訴駁回。
    事      實
一、乙○○於民國八十二年二月十六日與辛○○就座落桃園縣龍潭鄉銅鑼圈十股寮面
    積合計約十七公頃土地簽訂買賣合約書，因其中土地並非全部為乙○○所有，乃
    約定應由乙○○取得全部土地所有權人同意出售土地委託書予辛○○，詎乙○○
    明知並未取得全體所有權人之同意，竟於不詳時地，持其於不詳時地所偽刻庚○○之印章，並以偽造庚○○署押之方法，偽造庚○○所出具於中華民國八十二年
    二月六日就座落桃園縣龍潭鄉○○○段七一０之九地號土地出售委託書（上有偽
    造庚○○署押一枚、偽造印文一枚），及中華民國八十二年二月六日就座落桃園
    縣龍潭鄉○○○段七一０之十、七一０之九地號土地使用同意書（上有偽造庚○○印文二枚），再於八十二年二月十六日在臺北市○○○路六十七號六樓交付辛○○，均足以生損害於庚○○及辛○○；再基於同前之概括犯意，於不詳時地，
    持其於不詳時地所偽刻丁○○、戊○○之印章，並以偽造丁○○、戊○○署押之
    方法，分別偽造丁○○於中華民國八十二年二月二十二日就座落桃園縣龍潭鄉七
    一三之六地號土地出售委託書（上有偽造丁○○署押一枚、偽造印文二枚）、戊○○於中華民國八十二年二月二十二日就座落桃園縣龍潭鄉七一三之六地號土地
    出售委託書（上有偽造戊○○署押一枚、偽造印文二枚）各一份，再持以交付辛○○，均分別足以生損害於丁○○、戊○○及辛○○，嗣因辛○○於上開土地上
    施工時，經土地所有權人阻止，始查得上情。
二、案經辛○○提起自訴並經臺灣桃園地方法院檢察署檢察官移送併案審理。
    理      由
壹、偽造文書部分：
一、訊之被告乙○○，固坦承交付庚○○所出具土地出售委託書及土地使用同意書予
    自訴人辛○○之事實，然矢口否認有何偽造文書之犯行及交付丁○○、戊○○所
    出具土地出售委託書予自訴人辛○○之情事，且稱庚○○所有土地為庚○○之父
    親所有並登記於庚○○名下，渠係受庚○○父親之託，代為處理該土地出售事宜
    ，始出具土地出售委託書及土地使用同意書云云。惟查：
    (一)被告乙○○前於八十二年二月十六日就座落桃園縣龍潭鄉銅鑼圈十股寮面積合
      計約十七公頃土地，與自訴人辛○○簽訂買賣合約書，同時交付庚○○所出具
      之土地出售委託書及土地使用同意書，嗣於簽約後再交付由丁○○、戊○○所
      出具之土地出售委託書，業據自訴人辛○○迭於原審、本院調查審理，暨檢察
      官偵查時指訴綦詳，並有土地出售委託書、土地使用同意書影本在卷可稽。
    (二)被告乙○○雖否認自訴人所持有由丁○○、戊○○出具之土地出售委託書係由
      彼所交付。惟查，自訴人辛○○所持有由丁○○、戊○○所出具之土地出售委
      託書，核其格式與被告自承為其制作並交付自訴人辛○○之庚○○名義之土地
      出售委託書完全相同，另與被告另所交付其他之出售委託同意書亦屬相同，有
      委託書影本在卷可資比對；次查，自訴人辛○○所持有由他人所出具之出售委
      託書，其中邱玉惠、邱姜鳳妹於八十二年二月二十二日所出具部分，亦據證人
      邱玉惠、邱姜鳳妹於原審到庭證稱確係伊等授權被告書寫無訛（原審八十六年
      五月二十日訊問筆錄），益足證上開丁○○、戊○○名義所出具之土地出售委
      託書，確係被告連同邱玉惠、邱姜鳳妹之委託書同時交付自訴人辛○○；再查
      ，前開丁○○、戊○○名義之土地出售委託書，查非由丁○○、戊○○所制作
      ，且二人亦未委託被告出售該土地，業據證人丁○○、戊○○於本院到庭結證
      明確；另庚○○所有之土地部分，證人庚○○先於本院證稱：「（八十二年間
      有無委託他人為你賣地？）沒有，未委託他人過。」、「我並未使用過此印章
      ，可能是他人刻的。八十一、八十二年間我本欲蓋養雞場，且該地很小，另我
      並未與他人洽談賣地之事。」（本院88.8.11.訊問筆錄），繼而證稱：「父親
      於五、六年前有口頭上對被告稱請其代為出售，但據我所知後來並無他人問津
      ，後我於三、四年前自行找到買主賣掉。」、「我們僅口頭要被告幫忙賣，但
      我們並未見過被告交付委託書。」、「（有無授權被告代刻印章？）沒有。」
      等語（本院88.10.27訊問筆錄），雖證人庚○○於第二次到庭作證時曾提及其
      父親以口頭委請被告出售土地，然苟被告係基於該次委託而制作委託書並交付
      自訴人辛○○，以渠當時與自訴人辛○○間訂有土地買賣契約之情形下，被告
      自得續行向自訴人辛○○索取價金交付土地所有權人並辦理土地所有權移轉登
      記，核無如證人庚○○於本院所稱並無人購買情形之可能，足證被告以庚○○
      名義所制作並交付自訴人辛○○之委託書，自與庚○○父親前以口頭委託出售
      行為無關。被告空言否認擅以丁○○、戊○○及庚○○名義制作上開委託書，
      自不足援為有利於被告認定之依據。
    (三)被告偽以庚○○、丁○○、戊○○名義制作右揭土地出售委託書及庚○○名義
      之土地使用同意書並交付自訴人辛○○，顯足以對名義人庚○○、丁○○、戊○○造成損害，又自訴人辛○○因被告交付上開委託書，認被告確有處分前開
      土地之權源，因而斥資著手該土地開發事宜，被告雖未成立詐欺取財罪（理由
      如後述），然亦足以對自訴人辛○○造成損害，亦屬灼然。
    綜右事證，被告否認偽造右揭同意書之辯解，核屬卸責之詞而不足採，被告右揭
    犯罪行為，已經證明。
二、核被告右揭行為，均係犯刑法第二百十六條、第二百十條行使偽造私文書罪，其
    偽造私文書之低度行為，均為高度之行使行為所吸收，均不再論以偽造私文書罪
    ；又被告偽造上開委託書時所偽造庚○○、丁○○、戊○○之署押，及其另偽刻
    庚○○、丁○○、戊○○印章，與偽造庚○○、丁○○、戊○○署押行為，查亦
    屬偽造私文書之階段行為，均不另論以偽造印章、偽造署押罪。被告於八十二年
    二月二十二日同時行使偽造丁○○、戊○○私文書，係一行為而同時觸犯數罪名
    ，應依想像競合犯規定從一重處斷；被告二次行使偽造私文書行為，所犯為同一
    構成要件之罪，且時間緊接，顯係基於概括犯意為之，應依連續犯規定從情節較
    重之行使偽造丁○○、戊○○私文書部分論以一罪並加重其刑。自訴人辛○○自
    訴意旨雖未敘及被告行使偽造丁○○、戊○○委託書部分之行為，然該部分與其
    自訴行使偽造庚○○委託書部分既具裁判上一罪關係，該部分本院自應併予審理
    。
三、自訴人辛○○自訴意旨雖以被告所提出土地出售委託書及土地使用同意書，均係
    出於被告所偽造，且其因被告交付該土地出售委託書而交付款項予被告，因認被
    告另涉偽造文書及詐欺罪嫌行為。惟查，證人邱玉惠、邱姜鳳妹於原審調查時證
    稱：有委託被告出賣龍潭鄉○○段七一○之二十號土地，且委託書是授權被告書
    寫（詳見原審八十六年五月二十日訊問筆錄）；次查，邱姜鳳妹、邱逢鑫、邱琇
    妹、邱琇良、邱玉惠、邱惠彩亦即委託被告出售土地之土地共有人，曾因自訴人
    及被告對於購買系爭土地一直不願意進入買賣程序而聲請調解，此有調解書一紙
    在卷足憑；又經本院依自訴人辛○○所提出土地出售委託書上載委託人訊問結果
    ，其中證人丙○○、己○○均到庭證稱確曾委託被告出售土地（本院88.1.27.訊
    問筆錄）；另查，自訴人雖指稱被告曾因未得到其他土地共有人之同意委託，而
    曾有共有人向楊梅分局高平派出所提出詐欺之告訴，然經原審向桃園縣警察局楊
    梅分局查詢，並無自訴人所指被告被訴詐欺之情事，此有桃園縣警察局楊梅分局
    八十六年七月十四日函在原審卷內足憑；又查，證人甲○○雖於檢察官偵查中否
    認委託被告出售土地，然據其於本院調查時所為證述，則證稱曾與被告談論過土
    地出售事宜（本院88.1.15.訊問筆錄），自難僅憑自訴人片面之指述，遽認被告
    確有偽造其他委託書之行為。另查，被告於與自訴人簽訂契約後，確先行將部分
    土地交付自訴人辛○○使用，有被告所提出照片在卷可憑（原審(一)卷第九三頁）
    ，且被告確亦就土地上墳墓辦理遷移事宜，亦有被告所提出收據影本、龍潭鄉公
    墓公園納骨堂進堂申請書影本、申請書影本等資料在本院卷內可稽，是亦難認被
    告取得款項係基於不法所有意圖並施行詐術所致。惟因依自訴意旨認與右揭有罪
    部分具有裁判上一罪關係，該未能證明部分，爰均不另為無罪之諭知。
四、原審法院認被告偽造文書部分未能證明犯罪，固非全屬無見。惟查，被告確有偽
    造庚○○、丁○○、戊○○土地出售委託書及庚○○土地使用同意書，並進而交
    付自訴人辛○○之行使行為，原審未予詳察，遽認該部分亦未犯罪，即有未合，
    自訴人辛○○指摘原審該部分判決不當而提起上訴，為有理由，應由本院就該部
    分判決撤銷並予改判。爰審酌被告品行、犯罪動機、目的、手段、所生危害及犯
    罪後態度等一切情狀，量處如主文第二項所示之刑。被告所偽造庚○○、丁○○
    、戊○○印章雖未扣案，惟未能證明業已滅失，連同附表所示偽造私文書上被告
    所偽造之署押，均應併依刑法第二百十九條規定宣告沒收。
貳、詐欺辛○○部分：
一、自訴意旨略以：乙○○意圖為自己不法之所有而詐取他人財物，於八十二年五月
    三十一日，明知其所有坐落於桃園縣銅鑼段七○六之一號及七四九號等二筆土地
    ，係出租予劉鴻青五年當作開設賽車場之用，卻隱瞞此事實，告知欲買此土地之
    辛○○，此二筆土地係其與他人合夥經營賽車場隨時可以收回，致使辛○○陷於
    錯誤，而與乙○○簽訂買賣合約書，並給付五十萬元之確認金。嗣後由於劉鴻青
    不願終止契約遷離該地，辛○○始知受騙，因認被告涉有詐欺罪嫌。
二、訊之被告乙○○堅決否認自訴人辛○○所指詐欺行為，並以渠於簽約時業告知該
    土地係出租劉鴻青使用，且被告嗣亦與劉鴻青達成協議，並將該土地交付自訴人
    管理使用等語置辯。
三、自訴人辛○○認被告涉右揭詐欺行為，係以被告業將土地出租劉鴻青，期間長達
    五年，詎其竟向自訴人表示係與劉鴻青合夥，隨時可以取回，使自訴人辛○○因
    此而與之簽約並交付款項為依據。惟查，本件被告與自訴人辛○○就右揭土地所
    簽訂合約書時，於第四條約定「乙方出租與人合夥之龍勁賽車遊樂場，土地範圍
    於本約簽訂后三十天內提出搬遷同意書，並於一百八十天內設定，點交給甲方。
    」，有合約書影本在原審卷內可稽，核其約定內容，業明確載稱該土地係出租他
    人經營賽車遊樂場使用，自訴人辛○○指稱被告於簽約時隱瞞該部分事實，致其
    陷於錯誤而應允簽約云云，即屬無稽；再查，被告與自訴人辛○○簽約後，即於
    八十二年四月間要求與劉鴻青解約，嗣於同年十月十五日與劉鴻青達成和解，有
    被告所提出和解書影本在本院卷內可憑，益足證被告與自訴人辛○○簽約時確具
    有交付土地之意思，尚難認被告係基於詐欺之意圖而向自訴人施行詐術。綜上理
    由，應認自訴人辛○○所指被告右揭詐欺行為部分，尚屬不能證明。
四、原審未就被告與自訴人辛○○所簽訂契約第四條約定予以詳察，遽採自訴人辛○○之指訴，認被告隱瞞土地出租他人之事實，使自訴人辛○○與被告簽約並支付
    確認金，論被告以詐欺罪責，尚有未合，被告否認該部分犯罪而提起上訴，為有
    理由，自訴人辛○○以原審該部分判決量刑過輕為由而提起上訴，固無理由，然
    原審該部分判決既有上開可議，應由本院將原審該部分判決撤銷，並改為被告詐
    欺辛○○部分無罪之諭知。
參、上訴駁回部分：
一、自訴意旨略以：被告乙○○知悉自訴人辛○○承包多項工程，竟意圖為自己不法
    之所有，於八十二年四月一日以其所有之土木機械、挖土機、平路機等機械設備
    為出資，要求自訴人辛○○以與設備同樣價格之現金出資，共同成立鴻寬營造公
    司，由被告負責現場管理，詎被告竟將全部屬於鴻寬公司之機械設備搬遷一空據
    為己有，並拒絕履行自訴人辛○○對其之催告；另被告於八十二年五月三十一日
    向自訴人壬○○聲稱，買賣標的土地遭債權人查封，請求自訴人壬○○暫借其五
    百七十萬元供塗銷查封，俾得徹底履行買賣契約，自訴人壬○○亦如數交付，惟
    被告仍經常更改出售條件或藉故未按時間前來履行買賣條件，應認被告涉有侵占
    、詐欺罪嫌云云。
二、訊之被告乙○○堅決否認自訴人所指侵占、詐欺之行為，辯稱：渠與自訴人辛○○所成立之鴻寬營造工程有限公司（以下簡稱鴻寬公司），由於自訴人並未履行
    出資，因此雙方無法依約履行合夥或組成公司，而自訴人給付被告之一百餘萬元
    ，是被告承攬自訴人工程款及相關費用，因此其並無侵占自訴人款項，再者其雖
    有向自訴人壬○○借款五百七十萬元，惟當時借款約定清償日期為於系爭土地出
    售時，於土地尾款中扣除，並設定抵押於自訴人，故無偽造文書、詐欺、侵占之
    情事云云。經查：
    (一)自訴人辛○○指稱渠與被告合夥經營鴻寬公司並依約出資，固提出合夥協議書
      及帳冊影本為證，且據被告於原審陳稱「我們要共同成立鴻寬營造，但最後未
      申請。」、「（他有無交付錢給你？）一百一十萬，我們有會計帳簿，均在他
      身上。」、「（你身上有無帳簿？）無，均在他身上。」（原審(一)卷第四二頁
      ），惟被告是否利用與自訴人辛○○合夥之機會而侵占合夥財物，仍應賴積極
      證據為證。
    (二)被告前於八十二年四月一日與自訴人辛○○簽訂合夥協議書，雙方約定「(一)雙
      方共同合夥成立營造公司，公司名稱暫擬「宏寬」、「鴻寬」、「弘寬」，以
      能正式取得登記為準。(二)公司資本額暫定為新臺幣六百萬元。(三)乙○○佔公司
      股權百分之六十。(四)辛○○佔公司股權百分之四十。(五)雙方同意可指定第三者
      為公司股東股權登記。(六)乙○○出具土木機械、二００Ｔ、一二０Ｔ挖土機各
      一部，平路機一部（已用六個月九成新品）充當出資之資金。(七)辛○○出資同
      等價值金額為出資之資金。(八)工程施工，工程人員現場管理，機械保養由乙○○負責。(九)辛○○負責公司整體營運管理。(十)合夥公司以承攬辛○○系統下及
      公營事業之工程為主，不經雙方同意，不對外承包其他工程。(十一)其他未盡事項
      ，雙方以誠信公平協商處理之。(十二)為順利雙方合作，於公司正式登記成立之前
      ，雙方先行簽署此協議書。」，有自訴人辛○○所提出合夥協議書影本在卷可
      稽，是依被告與自訴人辛○○前開協議，於合夥關係存續期間，係由自訴人辛○○負責提出現金，並由被告負責工程施工及現場管理。
    (三)卷附帳冊影本查係由自訴人辛○○提出，並據被告於原審指稱帳冊係由自訴人
      辛○○保管。而觀之自訴人辛○○所提出之帳冊影本，其上固以「臺北暫借款
      」名義記載現金收入情形，然關於支出部分則亦詳予臚列，而自訴人辛○○雖
      否認部分被告所載支出之真實性，並於原審陳稱被告將其所交付現金侵占云云
      ，然其並未就被告所為支出記載有何不實提出證據以資證明，且被告亦否認有
      何侵占之情事，尚難徒憑其片面之指訴，認被告確有侵占合夥財產之行為。
    (四)自訴人辛○○雖以被告將所其出資之機械設備搬遷而涉有侵占行為。然查，依
      前開被告與自訴人辛○○間合夥協議第十款約定，該合夥事業以承攬辛○○及
      其他公營事業之工程為主，而被告與自訴人辛○○間就右揭土地買賣成立契約
      後，確曾另為駁坎工程之施工，嗣因被告未能依約履行交付土地，雙方乃發生
      爭執，則被告縱將機械等設備遷離上開處所，核與事理並無相悖；再查，自訴
      人辛○○與被告迄今均未就雙方合夥事業收支為結算，或有何證據證明被告係
      基於不法所有之意圖而將自訴人辛○○所指機械設備據為己有，自應認自訴人
      辛○○所指被告侵占行為，尚屬不能證明。自訴人辛○○如認與被告合夥關係
      終止後有何財產返還請求權利，應循民事訴訟途徑解決。
    (五)被告曾向自訴人壬○○借款五百七十萬元，固為被告所是認，然依被告前向自
      訴人壬○○借款時之約定，被告業言明借款於本土地出售時，再於土地尾款中
      扣除以代清償，此有借條影本在卷可憑，而該土地買賣迄未成立，自無從依約
      定而為付款；次查，被告向自訴人壬○○借款之時，曾提供土地設定抵押權予
      自訴人壬○○為擔保，此有他項權利證明書影本在卷足憑，足證被告向自訴人
      壬○○借款之時，係緣於對於土地買賣成交之確信而為之，顯非基於不法所有
      之意圖而施用詐術，誑使自訴人壬○○陷於錯誤而交付財物。此外復無其他積
      極證據足以證明被告確有向自訴人壬○○詐取財物之行為，應認被告所涉該部
      分詐欺犯罪行為，尚屬不能證明。
三、原審就被告侵占合夥財產及向自訴人壬○○詐欺取財行為部分，認犯罪均屬不能
    證明，而均就該部分為無罪之諭知，經核均無不合。自訴人辛○○、壬○○仍執
    前詞，指摘原審該部分判決不當而提起上訴，為無理由，應予駁回。
據上論斷，應依刑事訴訟法第三百六十九條第一項前段、第三百六十四條、三百四十
三條、第二百九十九條第一項前段、第三百零一條第一項，刑法第二百十六條、第二
百十條、第五十五條、第五十六條、第二百十九條判決如主文。
中    華    民    國      八十九      年      一      月     二十五     日
            臺灣高等法院刑事第十七庭
                                審判長法  官  陳  正  雄
                                      法  官  許  錦  印
                                      法  官  林  勤  純
右正本證明與原本無異
如不服本案關於偽造文書部分之判決，得於送達後十日內向本院提出上訴狀，未附理
由時，應於提起上訴後十日內向本院補具上訴理由狀（均應按他造人數提出繕本）
詐欺、侵占罪部分不得上訴。
                                      書記官  賴  思  華
中    華    民    國      八十九      年      一      月     二十八     日
附表：
一、中華民國八十二年二月六日就座落桃園縣龍潭鄉○○○段七一０之九地號土地出
    售委託書（上有偽造庚○○署押一枚、偽造印文一枚）
二、中華民國八十二年二月六日就座落桃園縣龍潭鄉○○○段七一０之十、七一０之
    九地號土地使用同意書（上有偽造庚○○印文二枚）
三、中華民國八十二年二月二十二日就座落桃園縣龍潭鄉七一三之六地號土地出售委
    託書（上有偽造丁○○署押一枚、偽造印文二枚）
四、中華民國八十二年二月二十二日就座落桃園縣龍潭鄉七一三之六地號土地出售委
    託書（上有偽造戊○○署押一枚、偽造印文二枚）
附錄本案論罪科刑法條：
刑法第二百十條
偽造、變造私文書，足以生損害於公眾或他人者，處五年以下有期徒刑。
刑法第二百十六條
行使第二百十條至第二百十五條之文書者，依偽造、變造文書或登載不實事項或使登
載不實事項之規定處斷。


司法院資訊處製作；財團法人民間司法改革基金會備份。
